【裁判字號】    89,台上,2885
【裁判日期】    890525
【裁判案由】    違反毒品危害防制條例
【裁判全文】
最高法院刑事判決                              八十九年度台上字第二八八五號
    上  訴  人  甲○○
右上訴人因違反毒品危害防制條例案件，不服台灣高等法院中華民國八十九年一月二
十日第二審更審判決（八十八年度上重更(二)字第三九號，起訴案號：台灣板橋地方法
院檢察署八十七年度偵字第一二七三二號），提起上訴，本院判決如左：
    主  文
原判決撤銷，發回台灣高等法院。
    理  由
本件原判決認定上訴人甲○○意圖營利，於民國八十七年五月下旬，在澳門地區，以
不詳價格，向綽號「阿明」之不詳姓名成年男子販入第一級毒品海洛因二大包（淨重
八百七十七點四公克）後，即於八十七年五月二十三日，攜帶該海洛因，搭乘澳門航
空公司編號ＮＸ六○八號班機，自澳門飛抵桃園中正國際機場運輸入境。上訴人隨即
將之藏置於台北縣永和市○○路三十八號二樓租住處，伺機販賣。嗣於八十七年六月
二十日上午八時許，將該海洛因以磅秤及夾鍊帶分裝二小包（初估毛重約七十五點二
公克、淨重約七十二點八公克），並攜至台北縣永和市○○路一五一號前，欲以新台
幣（下同）十三萬元之價格販賣與李恩羅。迨李恩羅前來，尚未取得海洛因之際，即
為警當場查獲，並扣得上訴人所有之二小包海洛因；復循線於同日上午八時三十分許
，至上訴人上開租住處起出其餘夾帶入境已分裝之海洛因四包，及其所有供販賣海洛
因所用之磅秤一台及夾鍊袋八只等情。因而撤銷第一審論處上訴人共同運輸第一級毒
品罪刑之判決，改判論處上訴人販賣第一級毒品罪刑，固非無見。
惟查：(一)、有罪判決書所記載之犯罪事實，為論罪科刑適用法律之基礎，故凡與適用
法令有關之重要事項，必須詳加認定，明確記載，然後於理由內敘明認定犯罪事實所
憑之證據及認定之理由，始足為適用法令之依據。若事實未有此記載，而理由加以說
明，為理由失其依據。如事實有此記載，理由未予說明，則為理由不備，按諸刑事訴
訟法第三百七十九條第十四款規定，其判決當然為違背法令。又毒品危害防制條例，
於八十七年五月二十日公布，同月二十二日生效，如在該條例生效前所犯有關販賣毒
品等罪者，應有該條例及肅清煙毒條例新舊法之比較適用。原判決理由三說明販賣毒
品罪，僅須意圖營利，而有販入賣出行為之一，即已構成；上訴人意圖營利，於八十
七年五月間，在澳門地區販入毒品海洛因後，雖尚未賣出即被查獲，仍應論以販賣既
遂罪。惟其事實欄僅認定記載上訴人於八十七年五月下旬，在澳門地區，以不詳價格
，向綽號「阿明」之男子販入二大包第一級毒品海洛因云云，對於上訴人販入海洛因
之時間究竟在八十七年五月二十二日毒品危害防治條例生效之前或之後，未為明確之
認定記載，已不足為適用毒品危害防制條例之依據，又未於理由欄內敘明其憑以認定
上訴人係於八十七年五月下旬在澳門地區販入上開海洛因之依據及理由，亦有理由不
備之違誤。原判決事實欄又記載上訴人嗣於八十七年六月二十日上午八時許，攜帶自
上開其販入之二大包海洛因中分裝之二小包海洛因，至台北縣永和市○○路一五一號
前，欲以十三萬元之價格販賣與李恩羅，李恩羅尚未取得海洛因，即被警當場查獲等
情。惟對於上訴人此部分之行為，是否成罪？若然，與前開意圖營利而販入海洛因之
犯行有無關連，未加論述，亦有未合。(二)、證據雖已調查，而其內容尚未完全明瞭者
，即與未經調查無異，如遽行判決，仍屬應於審判期日調查之證據未予調查。卷附台
北市政府警察局士林分局刑事案件移送書、同分局初驗之鑑驗報告書、台灣板橋地方
法院檢察署扣押物品清單影本等資料記載扣押之二小包又四包海洛因毛重為九○三點
二公克，淨重為八八○點二公克（偵查卷第一、三十七頁，第一審卷第二十二頁），
而法務部調查局八十七年七月二十四日（八七）陸字第八七一六三○七六七號鑑定通
知書卻記載送鑑之海洛因淨重為八七七點四公克（包裝重三九點五八公克），查扣與
鑑定之海洛因是否同一？其重量何以不同？究竟何者正確？尚未明瞭，原審未予究明
釐清，遽予判決，尚嫌速斷。(三)、採為判決基礎之證據資料，必須經過調查程序，而
顯出於審判庭者，始與直接審理主義符合，否則其所踐行之訴訟程序，即屬違背法令
。原審採為判決基礎之重要證據磅秤一台、夾鍊袋八只，既於主文內諭知沒收，但於
審判期日，未依刑事訴訟法第一百六十五條第一項之規定，踐行調查程序向上訴人提
示或告以要旨，予以辯解之機會，逕採為認定上訴人犯罪之論據，不但與直接審理法
則有違，且有應於審判期日調查之證據未予調查之違誤。(四)、刑事訴訟法第九十五條
第一款規定「訊問被告應先告知犯罪嫌疑及所犯所有罪名，罪名經告知後，認為應變
更者，應再告知。」，乃犯罪嫌疑人及被告在刑事程序上受告知及聽聞之權利，為行
使防禦權之基本前提，旨在使犯罪嫌疑人及被告能充分行使防禦權，以維程序之公平
。法院自應於審判期日踐行上開條款規定之程序，始能確保被告之權益；否則無異剝
奪被告正當法律程序之保障。原審於訊問上訴人時僅告知起訴書所載及第一審判決所
認定觸犯之運輸毒品、販賣毒品及私運管制物品進口罪名，而未告知原判決認另涉犯
之銷售走私物品未遂罪名，並命其就該罪名辯論（原審法院上重更(二)字卷第二十四、
三十七、五十七、六十四頁），所踐行之訴訟程序，亦有可議。上訴意旨指摘原判決
不當，尚非全無理由，應認仍有撤銷發回更審之原因。
據上論結，應依刑事訴訟法第三百九十七條、第四百零一條，判決如主文。
中      華      民      國    八十九    年      五      月    二十五    日
                              最高法院刑事第五庭
                                  審判長法官  董  明  霈
                                        法官  丁  錦  清
                                        法官  林  茂  雄
                                        法官  王  居  財
                                        法官  張  祺  祥
      右正本證明與原本無異
                                              書  記  官
中      華      民      國    八十九    年      五      月    三十一    日


司法院資訊處製作；財團法人民間司法改革基金會備份。
